【裁判字號】    88,訴,1770
【裁判日期】    890829
【裁判案由】    偽造文書等
【裁判全文】
臺灣板橋地方法院刑事判決                        八十八年度訴字第一七七號
    公  訴  人  臺灣板橋地方法院檢察署檢察官
    被      告  戊○○
                己○○
右列被告因偽造文書等案件，經檢察官提起公訴（八十八年度偵字第一０九六四號）
，本院判決如左：
    主  文
戊○○、己○○共同連續行使偽造私文書，足以生損害於他人，各處有期徒刑柒月。
    事  實
一、戊○○與己○○係夫妻，竟共同意圖為自己不法之所有而基於概括之犯意聯絡，
    於附表所示互助會期之時間，由戊○○出面擔任會首招募民間互助會（會數、會
    期及標會日期均詳如附表所載），並以於未書明標單字樣之投標紙張上填載利息
    金額，依填載最高利息者得標，活會會員扣除當次開標利息數額後繳付會款，而
    死會仍繳付全額之方式開標，先後於附表所示互助會期內，在臺北縣鶯歌鎮○○○街四號二樓住處，利用多數會員並非完全認識，且未親自前往投標之機會，以
    偽造附表所示活會會員簽名於未書明標單字樣之投標紙張上，載明標金持以競標
    而得標之方式，分別冒用如附表編號一、二所示遭冒標會員之名義冒標，再由戊○○或己○○向活會會員甲○○、丁○○、丙○○、葉碧玲、江茶、馬煥英、粘
    彥煌、陳瑞香、林月嬌、洪珮瑜、乙○○、林美珠等活會會員詐取會款，共計詐
    得新台幣（下同）約二百八十八萬元，並足以生損害於附表所示被冒用名義之會
    員。嗣於八十七年六月十日及七月二十日之各該次互助會期，戊○○、己○○因
    無法繳付得標會款予互助會員而先後宣佈停會，始悉上情。
二、案經被害人甲○○、丁○○、丙○○訴請台灣板橋地方法院檢察署檢察官偵查起
    訴。
    理  由
一、訊據被告戊○○矢口否認有偽造文書、詐欺之行為，辯稱：是會員請伊幫他們寫
    標金及他們的姓名，伊抽籤決定何人得標，因為後來伊先生把錢拿去花掉了，所
    以伊也沒跟他們說他們有得標，他們也不知他們得標云云，被告己○○固坦承有
    參與本件互助會之開標、收、送會錢等行為，惟矢口否認有偽造文書、詐欺之行
    為，辯稱：伊沒有冒標，伊只是把會錢拿去花掉了云云，然查：
    （一）右揭事實業據告訴人甲○○、丁○○、丙○○指訴歷歷，並有互助會單二
          張附於偵查卷可稽（見八十八年度偵字第一０九六四號偵查卷第五頁至第
          十二頁）。而告訴人甲○○於偵查中指稱：八十七年六月十日的互助會，
          伊跟一會，伊太太丁○○一會，伊繳到八十七年六月十日得標時，剩下四
          會，但實際上連伊有十個人未標，表示被冒標的有六會等語（見八十八年
          度偵字第一０九六四號卷第二十八頁背面），告訴人丙○○於偵查中指稱
          ：伊十日的互助會跟三會，二十日的互助會伊也跟三會，十日那會伊在八
          十七年五月及七月標到會，五月那次有拿到錢，七月沒有拿到錢，就停會
          了（見八十八年度偵字第一０九六四號卷第二十八頁背面及本院八十八年
          十二月七日訊問筆錄），另證人即互助會員葉碧玲亦證稱：伊不知道伊何
          時被偷標，因伊去標時，會首說別人標得比伊高所以伊都沒標到等語（見
          本院八十八年十二月七日訊問筆錄），證人即互助會員江茶證稱：八十七
          年七月十日伊去標，伊有標到，但錢都沒有拿到，十日的會伊有二會，第
          一次標伊有拿到錢，七月十日伊第二次標，沒拿到錢，會首名義是戊○○
          ，己○○有主持開標及收會款等語（見八十八年十二月七日訊問筆錄），
          證人即互助會員陳瑞香證稱：十日的會伊參加二會，伊已經標了一會，還
          有一個活會，之前標的會款有收到，後面還沒標就倒會，伊不知道有無被
          冒標，也沒有人說要向伊借標等語（見本院八十九年三月二日訊問筆錄）
          ，證人即互助會員林美珠證稱：伊有用自己的名義參加二十日的互助會一
          會，伊還是活會，伊有去參加過幾次開標，開標的都是戊○○，收錢也是
          戊○○，戊○○有寫一些標單，說是別人寄標的，沒有用抽籤的方式決定
          得標（見本院八十九年六月二十日訊問筆錄），證人李永德證稱：伊用淑
          金的名義參加二十日的互助會一會，伊還是活會等語（見本院八十九年六
          月二十日訊問筆錄），證人即互助會員乙○○證稱：二十日的互助會伊已
          經標了三會了，還有一會是活會等語（見本院八十九年七月五日訊問筆錄
          ），證人即互助會員馬煥英證稱：十日的互助會伊跟二會，二十日的伊跟
          一會，十日的會伊在八十七年六月十日得標，只有拿到十幾萬元，還欠十
          七萬元，在七月十日伊本來要標，但戊○○說七月那次是別人得標，所以
          伊還有一個活會，另外二十日的互助會伊已經是死會了等語（見八十九年
          七月二十五日訊問筆錄），是知告訴人丙○○、甲○○、丁○○、葉碧玲
          、江茶、馬煥英、陳瑞香、乙○○、林美珠及李永德等人迄至八十七年六
          月十日及八十七年七月二十日被告先後宣佈停會前，均認渠等於各該互助
          會仍屬活會會員，惟倘若被告戊○○、己○○確係以抽籤決定得標者後，
          始遭被告己○○利用送會錢之機會挪用花掉互助會款，則各該次以抽籤決
          定得標之互助會員，理應無庸繳交得標當月之互助會款，而可得知自己為
          得標者，要無不知情之理。足徵被告戊○○、己○○前揭所辯，僅係卸飾
          之詞，不足採信。
    （三）又被告戊○○於偵查中係辯稱：伊有用葉碧玲、江茶、馬煥英、粘彥煌、
          陳瑞香、林月嬌之名義標會，但他們都同意，標會是伊和己○○二人之意
          思，因伊先生說要標，標了後拿給己○○云云（見八十八年度偵字第一０
          九六四號卷第五十頁背面及第五十一頁），被告己○○亦於偵查中附和被
          告戊○○之前揭辯詞辯稱：戊○○所言真實，但被伊冒標的會員，事先都
          同意伊標，先借伊用，因為互助會停標以後，他們都同意伊欠他們錢云云
          （見八十八年度偵字第一０九六四號卷第五十一頁），惟於本院調查時，
          被告己○○原已供承：二十日的互助會是伊冒標的，但冒用何人的會伊不
          記得了，標金大概一千多元，伊是利用別人沒來標時冒標的，沒有寫標單
          ，伊冒標時戊○○不知道，伊是向戊○○假稱某某人要標會云云（見本院
          八十九年三月三日訊問筆錄），嗣因被告戊○○到庭改稱：平時大部分開
          標收會錢都是由伊開標收會錢，有時伊比較忙時，己○○就會幫伊主持開
          標、收會錢，因為有時開標沒人來，伊就用抽籤的，伊叫己○○把錢交給
          抽到的人，但己○○把錢都花掉了，伊也不曉得如何與抽到的人說是他得
          標，伊沒有冒標云云（見本院八十九年六月二十日訊問筆錄），被告簡森
          林始又改稱：伊是送會錢沒有送去，會錢被伊個人挪用花掉了，伊沒有冒
          標云云（見本院八十九年六月二十日訊問筆錄），渠等二人辯詞，自偵查
          時所稱係經會員同意借標，至本院調查時改稱因無人投標，逕以抽籤決定
          得標者，再挪用會款，迄本院審理時又改稱係會員請其投標，經抽籤決定
          得標者，再挪用會款云云，前後反復不一，益徵渠等辯詞，委無可採。
    （四）再者，被告戊○○曾於八十七年七月二十五日以書信向告訴人丙○○及蔡
          素賢為倒會之事致歉，並於信函內自承：伊係因伊先生（即被告己○○）
          迷上六合彩，向地下錢莊借錢，以致伊被拖跨，才會走上錯誤之路，盜標
          告訴人丙○○、丁○○之會錢等語，有告訴人丙○○、丁○○所提書信影
          本附卷可參（見八十八年度偵字第一０九六四號卷第十三頁、第十四頁）
          ，並經本院提示予被告戊○○確認書信由其所發無誤，足證被告戊○○、
          己○○確有為清償個人債務，而共同偽造會員名義投標，詐取互助會款之
          不法行為。
    （五）末查，附表編號一之互助會（自八十四年十月十日起至八十七年九月十日
          止），於八十七年六月十日被告戊○○宣佈停會時，互助會期僅剩四會，
          惟尚未標會之會員仍有甲○○、丁○○、丙○○（二會）、葉碧玲、江茶
          、粘彥煌、陳瑞香、馬煥英、林月嬌等十個活會，顯見該起互助會已遭被
          告戊○○、己○○冒標六會，而依被告戊○○所自承伊確沒有冒標甲○○
          、馬煥英、粘彥煌之情（見本院八十九年八月十五審判筆錄），足證編號
          一之互助會遭冒標之會員應為其餘之丙○○（二會）、林月嬌、江茶、葉
          碧玲、丁○○、陳瑞香六會；又附表編號二之互助會（自八十五年六月二
          十日起至八十八年一月二十日止），於八十七年七月二十日被告戊○○宣
          佈停會時，互助會期僅剩七會，惟尚未標會之會員仍有葉碧玲、江茶、張
          美容、洪珮瑜、林美珠、玉華、丙○○（三會）、李永德（以淑金名義參
          加一會）等十個活會，顯見該起互助會已遭被告戊○○、己○○冒標三會
          ，而依被告戊○○所自承葉碧玲、洪珮瑜、江茶三會之會錢遭己○○挪用
          之情（見本院八十九年八月十五日審判筆錄），足證編號二之互助會遭冒
          標之會員應為葉碧玲、江茶、洪珮瑜三會。是本件事證明確，被告戊○○
          、己○○犯行洵堪認定，應予依法論處。
二、被告戊○○、己○○冒用如附表所示編號一、二會員之名義，偽造彼等署押於上
    寫有利息之投標紙張上，依民間互助會之習慣，係表示各該名義人願出所書利息
    金額標取會款，依刑法第二百二十條規定，為以文書論之私文書，被告戊○○、
    己○○偽造後持以行使詐取活會會員交付會款，自足以生損害於被冒用名義人及
    各該次會活會會員，核渠等所為均係犯刑法第二百十六條、第二百十條之行使偽
    造私文書與第三百三十九條第一項之詐欺取財二罪（參照最高法院六十九年臺上
    字第六九五號及七十年臺上字第二六八五判決）。被告戊○○與己○○就上開犯
    行有犯意聯絡與行為分擔，均為共同正犯。渠等偽造行為為行使行為所吸收，至
    於偽造署押，乃偽造文書之部分行為，均不另論罪。其先後所為多次行使偽造私
    文書之行為（偽造如附表一所示編號一、二會員之署押於標單並持以行使之部分
    ）及詐欺取財行為（冒用如附表一所示編號一、二會員之名義得標向活會會員詐
    取會款之部分），時間緊接，犯罪構成要件相同，顯係基於概括犯意，反覆為之
    ，均應依連續犯規定論以行使偽造私文書一罪及詐欺取財一罪，並加重其刑。又
    被告戊○○及己○○每次同時持偽造之投標紙張與會員多人競標，及向活會員會
    多人詐取會款，顯然係以一行為而觸犯數罪名，為想像競合犯，皆應從一重之行
    使偽造私文書罪及詐欺取財罪處斷，惟被告所犯上開行使偽造文書與詐欺取財二
    罪，具有方法結果之牽連關係，應從一重之行使偽造私文書罪處斷。爰審酌被告
    戊○○組織互助會擔任會首，被告己○○參與互助會之運作，共同詐取金額高達
    約二百八十八萬元，影響社會經濟秩序甚鉅，迄今仍未與告訴人達成和解，及被
    告戊○○、己○○之犯罪動機、目的、手段等一切情狀，分別量處如主文所示之
    刑，以示懲儆。至被告戊○○、己○○所偽造之標單業已丟棄等情，業據被告戊○○供明在卷，而依一般民間習慣，標會之後該標單亦無留存之必要，故上述標
    單應認為已滅失不存在，故毋庸諭知沒收，併此敘明。
三、至被告戊○○、己○○共同冒用如附表編號二所示之葉碧玲、洪珮瑜、江茶名義
    投標，詐取互助會款部分之偽造文書、詐欺犯行，雖未據公訴人起訴，惟因與起
    訴部分有連續犯之裁判上一罪關係，本院自得併予審酌，附此敘明。
據上論斷，應依刑事訴訟法第二百九十九條第一項前段，刑法第二十八條、第五十六
條、第二百二十條、第二百十六條、第二百十條、第三百三十九條第一項、第五十五
條，罰金罰鍰提高標準條例第一條前段，判決如主文。
本案經檢察官陳炎辰到庭執行職務。
中      華      民      國    八十九    年      八      月    二十九    日
                              臺灣板橋地方法院刑事第六庭
                  法  官  葉  靜  芳
右正本證明與原本無異。
如不服本判決，應於判決送達後十日內向本院提出上訴狀 。
                                  書記官  黃  大  千
中      華      民      國    八十九    年      九      月        二    日
本判決論罪科刑法條
刑法第二百十六條
行使第二百十條至第二百十五條之文書者，依偽造、變造文書或登載不實事項或使登
載不實事項之規定處斷。
刑法第二百十條
偽造、變造私文書，足以生損害於公眾或他人者，處五年以下有期徒刑。
刑法第三百三十九條
意圖為自己或第三人不法之所有，以詐術使人將本人或第三人之物交付者，處五年以
下有期徒刑、拘役或科或併科一千元以下罰金。
以前項方法得財產上不法之利益或使第三人得之者亦同。
前二項之未遂犯罰之。
附  表
┌──┬────┬────┬───┬───────┬────┬─────┐
│編號│互助會期│停會日期│標金  │活會會員      │冒標會員│冒標會款  │
├──┼────┼────┼───┼───────┼────┼─────┤
│一  │84.10.10│87.06.10│一千二│甲○○、丁○○│丙○○  │每會得標會│
│    │至      │（會期尚│百元至│丙○○（二會）│林月嬌  │款約三十二│
│    │87.9.10 │餘四會）│一千三│葉碧玲、江茶  │江茶    │萬元，冒標│
│    │連會首共│        │百元間│粘彥煌、陳瑞香│葉碧玲  │六會，共計│
│    │37會    │        │      │馬煥英、林月嬌│丁○○  │得款約一百│
│    │        │        │      │等十個活會    │陳瑞香  │九十二萬元│
│    │        │        │      │              │        │          │
├──┼────┼────┼───┼───────┼────┼─────┤
│二  │85.06.20│87.07.20│一千二│葉碧玲、江茶、│葉碧玲  │每會得標會│
│    │至      │（會期尚│百元至│乙○○、洪珮瑜│洪珮瑜  │款約三十二│
│    │88.01.20│餘七會）│一千三│林美珠、玉華、│江茶    │萬元，冒標│
│    │連會首共│        │百元間│丙○○（三會）│        │三會，共計│
│    │33會    │        │      │李永德（以淑金│        │得款約九十│
│    │        │        │      │名義參加一會）│        │六萬元    │
│    │        │        │      │等十個活會    │        │          │
└──┴────┴────┴───┴───────┴────┴─────┘


司法院資訊處製作；財團法人民間司法改革基金會備份。
